ACORDAO-COMPLETO-2425127

ACÓRDÃO 12278/2020 ATA 39/2020 - SEGUNDA CÂMARA

VISTOS, relatados e discutidos estes autos que, no presente momento, tratam de embargos de declaração opostos por Lisete Rey Carneiro em face do Acórdão 7.773/2020 prolatado pela 2ª Câmara do TCU no sentido da ilegalidade do ato inicial de aposentadoria em favor da aludida interessada;
	ACORDAM os Ministros do Tribunal de Contas da União, reunidos em Sessão da 2ª Câmara, ante as razões expostas pelo Relator, em:
	9.1. conhecer dos presentes embargos de declaração opostos por Lisete Rey Carneiro em face do Acórdão 7773/2020-TCU-Segunda Câmara, nos termos do art. 34 da Lei nº 8.443, de 1992, e do art. 287 do RITCU, para, no mérito, rejeitá-los; e 
		9.2. enviar a cópia do presente Acórdão, com o Relatório e o Voto, à ora embargante, para ciência.

Embargos de declaração opostos em face do Acórdão 7.773/2020-2ª Câmara que considerou ilegal e negou registro a ato de aposentadoria.

Segunda Câmara

Tribunal de Justiça do Distrito Federal e dos Territórios.

3. Embargante: Lisete Rey Carneiro (CPF XXX.238.911-XX).

13.1. Ministros presentes: Ana Arraes (Presidente), Aroldo Cedraz e Raimundo Carreiro.
13.2. Ministro-Substituto convocado: André Luís de Carvalho (Relator).
13.3. Ministro-Substituto presente: Marcos Bemquerer Costa.

ANDRÉ DE CARVALHO

Ministro-Substituto André Luís de Carvalho.

Trata-se, no presente momento, de embargos de declaração opostos por Lisete Rey Carneiro em face do Acórdão 7.773/2020 prolatado pela 2ª Câmara do TCU no sentido da ilegalidade do ato inicial de aposentadoria em favor da aludida interessada.
2.	O referido Acórdão 7.773/2020 foi proferido pela 2ª Câmara do TCU, durante a Sessão de 21/7/2020, nos seguintes termos:
" (...) 9.1. considerar ilegal o ato inicial de aposentadoria em favor de Lisete Rey Carneiro (à Peça 2 sob o n.º 20774001-04-2017-000162-6) , negando-lhe o respectivo registro, diante da indevida percepção da vantagem como 'opção' prevista no art. 2º da Lei n.º 8.911, de 1994;
9.2. dispensar o ressarcimento das quantias percebidas indevidamente, mas de boa-fé, em consonância com a Súmula n.º 106 do TCU;
9.3. determinar que, no prazo de 15 (quinze) dias contados da ciência desta deliberação, a administração do Tribunal de Justiça do Distrito Federal e dos Territórios adote as seguintes medidas:
9.3.1. faça cessar os pagamentos decorrentes do ato ora considerado ilegal, sob pena de responsabilidade solidária da autoridade administrativa omissa, nos termos do art. 71, IX, da Constituição de 1988 e do art. 262, caput, do RITCU;
9.3.2. dê ciência desta deliberação à interessada, alertando-a de que o efeito suspensivo proveniente da eventual interposição do subsequente recurso junto ao TCU não a eximirá da devolução dos valores percebidos indevidamente após a notificação, diante do não provimento desse recurso, devendo encaminhar os comprovantes da correspondente notificação ao TCU no prazo de 30 (trinta) dias;
9.3.3. reavalie e, se for o caso, promova a efetiva alteração da parcela inerente à incorporação de 'décimos' de função originalmente concedida diante da eventual necessidade de absorção dessa parcela pelas subsequentes modificações legais produzidas sobre a estrutura remuneratória da correspondente carreira, em sintonia, assim, com a deliberação proferida pelo Supremo Tribunal Federal no bojo do RE 638.115 durante a Sessão de 18/12/2019; devendo se manifestar anual e conclusivamente sobre o cumprimento, ou não, desse item do acórdão em item específico no seu Relatório de Gestão em cada exercício financeiro;
9.3.4. promova a efetiva implementação das futuras absorções da parcela inerente à incorporação de 'décimos' de função em face das supervenientes modificações legais produzidas sobre a estrutura remuneratória da correspondente carreira, em observância, então, à deliberação proferida pelo Supremo Tribunal Federal no bojo do RE 638.115 durante a Sessão de 18/12/2019; devendo se manifestar anual e conclusivamente sobre o cumprimento, ou não, desse item do acórdão em item específico no seu Relatório de Gestão em cada exercício financeiro;
9.3.5. encaminhe a este Tribunal, nos termos do art. 262, § 2º, do RITCU, o novo ato de concessão da aludida aposentadoria, sem a ilegalidade indicada nesta deliberação sobre a vantagem como 'opção', para que seja submetido à apreciação pelo TCU, na forma do art. 260, caput, do RITCU;
9.4. determinar que o órgão de controle interno junto ao Tribunal de Justiça do Distrito Federal e dos Territórios verifique o efetivo cumprimento dos itens 9.3.3 e 9.3.4 deste Acórdão, devendo se manifestar anual e conclusivamente sobre o aludido cumprimento, ou não, desses itens do acórdão em item específico no seu Relatório de Auditoria de Gestão a partir da análise do correspondente Relatório de Gestão em cada exercício financeiro;
9.5. enviar a cópia do presente Acórdão, com o Relatório e a Proposta de Deliberação, à administração e, ainda, ao órgão de controle interno do Tribunal de Justiça do Distrito Federal e dos Territórios, para ciência e efetivo cumprimento aos itens 9.3 e 9.4 deste Acórdão; e
9.6. arquivar o presente processo, sem prejuízo de promover o monitoramento da determinação proferida pelo item 9.3 deste Acórdão, representando ao TCU, se necessário."
3.	Inconformada, Lisete Rey Carneiro acostou os seus embargos de declaração à Peça 17, aduzindo, em suma, a subsistência de omissão no referido acórdão em função de, supostamente, atentar contra o direito adquirido e o ato jurídico perfeito ante a retroativa aplicação do entendimento firmado pelo Acórdão 1599/2019-TCU-Plenário sobre a situação jurídica consolidada desde a original concessão da aposentadoria em 3/8/2017, para além de anotar equivocadamente a falta de incidência da contribuição previdenciária sobre os valores percebidos pelo exercício da função de confiança.
É o Relatório.

8.1. Ophir Filgueiras Cavalcante Junior (OAB-PA 3.259), entre outros, representando Lisete Rey Carneiro.

Não atuou nestes embargos de declaração.

EMBARGOS DE DECLARAÇÃO. APOSENTADORIA. ACÓRDÃO 7.773/2020-2ª CÂMARA. AUSÊNCIA DE OMISSÃO, OBSCURIDADE OU CONTRADIÇÃO NO REFERIDO ACÓRDÃO. CONHECIMENTO. REJEIÇÃO.

APOSENTADORIA (APOS)

Secretaria de Fiscalização de Pessoal (Sefip) não atuou nestes embargos de declaração.

Trata-se, no presente momento, de embargos de declaração opostos por Lisete Rey Carneiro em face do Acórdão 7.773/2020 prolatado pela 2ª Câmara do TCU no sentido da ilegalidade do ato inicial de aposentadoria em favor da aludida interessada.
2.	Os presentes embargos devem ser, preliminarmente, conhecidos pelo TCU, por atenderem aos requisitos legais e regimentais de admissibilidade, para, no mérito, serem rejeitados.
3.	Eis que, inconformada, Lisete Rey Carneiro apresentou os seus embargos e, em suma, aduziu a pretensa subsistência de omissão no referido acórdão em função de, supostamente, atentar contra o direito adquirido e o ato jurídico perfeito ante a retroativa aplicação do entendimento firmado pelo Acórdão 1599/2019-TCU-Plenário sobre a situação jurídica consolidada desde a original concessão da aposentadoria em 3/8/2017, para além de anotar equivocadamente a falta de incidência da contribuição previdenciária sobre os valores percebidos pelo exercício da função de confiança.
4.	Ocorre, todavia, que, durante a Sessão de 21/7/2020, o referido Acórdão 7.773 teria sido proferido pela 2ª Câmara do TCU no sentido de, entre outras medidas, anotar a ilegalidade do ato de aposentadoria em favor de Lisete Rey Carneiro, negando-lhe o respectivo registro, a partir da seguinte fundamentação:
	" (...) Trata-se de aposentadoria deferida pela administração do Tribunal de Justiça do Distrito Federal e dos Territórios sob as seguintes condições:
	Peça
	Beneficiária
	Data de Nascimento
	Tipo de Ato e de Aposentadoria
	Vigência
	Enviado ao TCU

	2
	Lisete Rey Carneiro
	4/9/1963
	Inicial por Aposentadoria Voluntária
	3/8/2017
	6/9/2017

	2.	Como visto, a referida aposentadoria seria voluntária com os proventos integrais calculados pela última remuneração do correspondente cargo, nos termos do art. 3º da EC n.º 47, de 2005.
	3.	A Sefip detectou, contudo, a indevida concessão da vantagem como 'opção' prevista no art. 2º da Lei n.º 8.911, de 1994, e no art. 18 da Lei n.º 11.416, de 2006, a despeito da adequada percepção da vantagem como 'quintos ou décimos de função' transformada em Vantagem Pessoal Nominalmente Identificada (VPNI) pelo art. 62-A da Lei n.º 8.112, de 1990.
	4.	A Sefip destacou, assim, que os proventos da interessada teriam excedido a remuneração do cargo efetivo inerente à aposentadoria diante da inadequada inclusão da aludida parcela como 'opção' em desacordo com o art. 40, § 2º, da CF88 a partir da modificação empreendida pela EC n.º 20, de 1998.
	5.	Por esse prisma, após a análise final do feito, a Sefip pugnou pela ilegalidade do aludido ato de aposentadoria, tendo o MPTCU anuído a essa proposta.
	6.	O TCU pode incorporar o parecer da Sefip a estas razões de decidir.
	7.	Bem se sabe que, em sintonia com o Acórdão 2076/2005-TCU-Plenário, a vantagem como 'opção' prevista no art. 2º da Lei n.º 8.911, de 1994, restaria assegurada para aqueles que, até 18/1/1995, tivessem preenchido os requisitos temporais estabelecidos pelo art. 193 da Lei n.º 8.112, de 1990, tendo sido, ainda, garantida a percepção dessa vantagem para os atos de aposentadoria expedidos e já publicados no órgão de imprensa oficial até 25/10/2001 (data da publicação da Decisão 844/2001-Plenário) .
	8.	Ocorre, no entanto, que, mais adiante, o Acórdão 1599/2019-TCU-Plenário esclareceu a situação e firmou o entendimento no sentido de ser 'vedado o pagamento das vantagens oriundas do art. 193 da Lei nº 8.112, de 1990, inclusive o pagamento parcial da remuneração do cargo em comissão ('opção') , aos servidores que implementaram os requisitos de aposentadoria após 16/12/1998, data da publicação da Emenda Constitucional 20, que limitou o valor dos proventos à remuneração do cargo efetivo no qual se deu a aposentadoria'.
	9.	Por esse ângulo, a Sefip anotou que o entendimento exposto pelo aludido Acórdão 2076/2005-TCU-Plenário estaria vigente até 16/12/1998, pois a incorporação da vantagem como 'opção' aos proventos de aposentadoria ou pensão resultaria no inaceitável descumprimento do art. 40, § 2º, da CF88 a partir da subsequente modificação empreendida pela EC n.º 20, de 1998.
	10. Ao discorrer, porém, sobre a vantagem inerente à incorporação de 'quintos ou décimos de função', a Sefip destacou que não teria sido observada a eventual irregularidade na aludida parcela, já que a percepção de 'décimos' de função no presente caso concreto estaria amparada pela jurisprudência do TCU (v.g.: Decisão 925/1999 e Acórdãos 731/1003 e 732/2003, do Plenário) e alinhada com o entendimento do STF (v.g.: RE 638.115/CE sob a relatoria do Ministro do STF Gilmar Mendes) no sentido de admitir a incorporação ou a atualização da vantagem como 'quintos' transformada em VPNI pelo art. 62-A da Lei n.º 8.112, de 1990, somente até o dia 8/4/1998, em consonância com o art. 3º, da Lei n.º 9.624, de 1998, mas destacou que subsistiria a anunciada ilegalidade pela concessão da malsinada 'opção' prevista no art. 2º da Lei n.º 8.911, de 1994, e no art. 18 da Lei n.º 11.416, de 2006.
	11. De todo modo, a despeito de assinalar a legalidade da previsão de 'décimos' de função no aludido ato de aposentadoria, o TCU deve determinar que a administração do Tribunal de Justiça do Distrito Federal e dos Territórios as seguintes medidas:
	(a) reavalie e, se for o caso, promova a efetiva alteração da parcela inerente à incorporação de 'décimos' de função originalmente concedida diante da eventual necessidade de absorção dessa parcela pelas subsequentes modificações legais produzidas sobre a estrutura remuneratória da correspondente carreira, em sintonia, assim, com a deliberação proferida pelo Supremo Tribunal Federal no bojo do RE 638.115 durante a Sessão de 18/12/2019; devendo se manifestar anual e conclusivamente sobre o cumprimento, ou não, desse item do acórdão em item específico no seu Relatório de Gestão em cada exercício financeiro; e
	(b) promova a efetiva implementação das futuras absorções da parcela inerente à incorporação de 'décimos' de função em face das supervenientes modificações legais produzidas sobre a estrutura remuneratória da correspondente carreira, em observância, então, à deliberação proferida pelo Supremo Tribunal Federal no bojo do RE 638.115 durante a Sessão de 18/12/2019; devendo se manifestar anual e conclusivamente sobre o cumprimento, ou não, desse item do acórdão em item específico no seu Relatório de Gestão em cada exercício financeiro.
	12. O TCU deve, ainda, determinar que o órgão de controle interno junto à administração do Tribunal de Justiça do Distrito Federal e dos Territórios se manifeste anual e conclusivamente sobre o referido cumprimento, ou não, das aludidas medidas em item específico no seu Relatório de Auditoria de Gestão a partir da análise do Relatório de Gestão em cada exercício financeiro.
	13. Diante, enfim, da entrada da aludida aposentadoria no TCU há menos de 5 anos, não seria necessária a prévia oitiva da aludida interessada, estando esse entendimento em plena consonância com a jurisprudência do STF (v.g.: MS-25.116 e MS-25.403) e com a exceção prevista na Súmula Vinculante nº 3 do STF, além de estar em sintonia com a jurisprudência do TCU (v.g.: Acórdão 587/2011-TCU-Plenário, entre outros) .
	14. O TCU deve assinalar a ilegalidade, portanto, do aludido ato de aposentadoria para lhe negar o respectivo registro."
5.	Bem se vê, então, que, para além de não ter evidenciado os supostos vícios no referido acórdão, a ora embargante apenas tentou promover a indevida rediscussão de mérito do feito pela estreita via destes embargos de declaração, a despeito de os embargos não servirem como a via adequada para essa finalidade em consonância com a jurisprudência do TCU, a exemplo dos Acórdãos 2.062/2015, 2.635/2015 e 294/2016, do Plenário, e em sintonia com a jurisprudência do Superior Tribunal de Justiça, a exemplo do Edcl Resp 351490 - DJ 23/9/2002, além da jurisprudência do Supremo Tribunal Federal, a exemplo do RE 776045 AgR-ED - DJe 14/12/2016.
6.	De todo modo, como expressamente destacado na fundamentação do referido Acórdão 7.773/2020, o suscitado Acórdão 1599/2019-TCU-Plenário teria apenas esclarecido a correspondente situação, reforçando o entendimento do TCU sobre a ilegalidade do pagamento das vantagens provenientes do art. 193 da Lei nº 8.112, de 1990, com o parcial pagamento, inclusive, da vantagem como "opção", em favor dos servidores tendentes a implementar os requisitos para a aposentadoria após a data de 16/12/1998, ante a respectiva publicação aí da Emenda Constitucional n.º 20, de 1998, estando esse marco temporal em evidente anterioridade, logicamente, sobre a original concessão da referida aposentadoria em 3/8/2017, e, assim, não subsistiria a suposta aplicação retroativa da deliberação do TCU em desfavor do cogitado direito adquirido.
7.	De igual sorte, em sintonia com o MS 24.997-8/DF, MS 24.958-7/DF e MS 25.015-1/DF, além da Súmula n.º 278 do TCU, a jurisprudência do STF e a jurisprudência do TCU estariam firmadas no sentido de o ato de aposentadoria, reforma ou pensão corresponder a ato complexo e, assim, somente adquirir a subsequente perfeição após a apreciação e o subjacente registro pelo TCU, não subsistindo, então, a cogitada violação ao suposto ato jurídico perfeito.
8.	Os presentes embargos deveriam, pois, ter sido manejados para corrigir a eventual obscuridade, omissão ou contradição na aludida deliberação do TCU, mas não para intentar o novo julgamento das questões já debatidas pelo Tribunal, até porque deveriam servir apenas para esclarecer, interpretar ou completar o pronunciamento anteriormente emitido pelo TCU em benefício da melhor compreensão ou inteireza da deliberação em sintonia, por exemplo, com o Acórdão 434/2018-TCU-Plenário; ficando evidente, todavia, que, no presente momento, a ora embargante buscou apenas rediscutir indevidamente o mérito do correspondente feito.
9. 	Diante, portanto, da evidente ausência dos supostos vícios no referido Acórdão 7.773/2020, o TCU deve conhecer dos presentes embargos para, no mérito, rejeitá-los.
Ante o exposto, voto pela prolação do Acórdão ora submetido a este Colegiado.
TCU, Sala das Sessões, em tagDataSessao.
Ministro-Substituto ANDRÉ LUÍS DE CARVALHO 
Relator